【裁判字號】    97,上易,3253
【裁判日期】    980203
【裁判案由】    竊盜
【裁判全文】
臺灣高等法院刑事判決                97年度上易字第3253號
上  訴  人  臺灣臺北地方法院檢察署檢察官
被      告  甲○○
上列上訴人因被告竊盜案件，不服臺灣臺北地方法院97年度易字
第1309號，中華民國97年11月28日第一審判決（起訴案號：臺灣
臺北地方法院檢察署97年度偵續一字第34號），提起上訴，本院
判決如下：
    主  文
上訴駁回。
    理  由
一、公訴意旨略以：被告甲○○可預見提供個人銀行帳戶供他人
    使用，可能幫助他人遂行竊盜等財產犯罪，基於幫助竊盜等
    財產犯罪之未必故意，於民國（下同）94年10月18日在長春
    路之第一商業銀行（下稱第一銀行）附近，將自己所有之第
    一銀行松江分行帳號00000000000號帳戶（下稱上開帳戶）
    之存摺、密碼及提款卡，交予吳昆達（另由台灣台北地方法
    院檢察署檢察官以97年偵字5210號案件為不起訴處分）使用
    。嗣於94年10月19日址設台北市中山區○○○路○段90號19
    樓之超捷國際物流股份有限公司（下稱超捷公司），遭不詳
    之人竊取該公司廠商為支付款項而放置於該公司櫃台內之華
    南商業銀行懷生分行票號QC0000000號、QC0000000號、QC00
    00000號支票共3張，金額分別為新台幣（下同）18,425 元
    、45,174元、50,440元，以及彰化銀行吉林分行票號CL0000
    000號、金額1,692元之支票1張得手，上開4張支票於94年10
    月20日提示並存入甲○○上開帳戶內，旋即於94年10月21日
    、22日由吳昆達及年籍不詳之「陳仲豪」提領一空，因認被
    告所為，涉犯刑法第320條第1項、第30條第1項之幫助竊盜
    罪嫌等語。
二、按犯罪事實應依證據認定之，無證據不得認定犯罪事實；不
    能證明被告犯罪者或其行為不罰者，應諭知無罪之判決，刑
    事訴訟法第154 條第2 項、第301 條第1 項，分別定有明文
    。復按認定不利於被告之事實，須依積極證據，苟積極證據
    不足為不利於被告事實之認定時，即應為有利於被告之認定
    ，更不必有何有利之證據，最高法院30年上字第816 號著有
    判例，可資參照。
三、檢察官認被告涉有上開罪嫌，無非以證人吳昆達、超捷公司
    法務人員乙○○之證述，及上開帳戶交易明細、上開支票影
    本為主要論據。訊據被告固坦承將上開帳戶交予吳昆達，惟
    堅決否認有何幫助竊盜犯行，辯稱：伊是為了要辦貸款始將
    帳戶交予吳昆達等語。經查：
  (一)被告於94年10月18日在第一銀行松江分行開立帳戶，並將該
    帳戶存摺及提款卡交予吳昆達等情，業據被告坦承不諱，而
    超捷公司於94年10月19日失竊上開支票4紙，嗣該等支票於
    94年10月20日存入被告上開帳戶並經兌現提領等節，業據證
    人即超捷公司法務人員乙○○證述明確，且有上開支票影本
    、上開帳戶之開戶資料及交易明細表在卷可稽，前開事實均
    堪認定。
  (二)被告供稱為辦理貸款始申辦上開帳戶，並將上開帳戶之存摺
    、提款卡均交予吳昆達，且告知提款卡密碼，惟伊未提供工
    作證明，事後貸款未成，吳昆達亦未將上開帳戶之存摺、提
    款卡還給伊等語（原審97年11月21日審理筆錄），均與正常
    貸款之情節有異，惟尚難以此推論被告事前明知竊嫌欲竊取
    超捷公司之支票而予以幫助。又被告於偵查中固供稱：「當
    時有一個朋友介紹我去第一銀行辦理貸款，他就問我有無第
    一銀行的存摺，我說沒有，他就叫我去辦，他要借用一下。
    ... （你是否有把帳戶賣給別人？）我沒有拿錢，我不知道
    他借存摺要作什麼，因為他幫我介紹貸款的事情，我覺得我
    欠他人情，所以他跟我借，我就借他。」等語（95年8月25
    日偵查筆錄，95年度偵字第4312號卷），惟此究與認知竊嫌
    欲竊盜他人之支票，且欲使用其帳戶存入支票係屬二事，尚
    不得以其前開供述，即認被告對於竊盜一事事先知情。況被
    告縱對其出借帳戶可能遭他人為不法之用，有所認知，惟目
    前出售人頭帳戶，大多係遭詐騙集團用於詐欺取財作為匯款
    工具，然提供帳戶與竊盜罪之成立並無何關聯性。
  (三)證人吳昆達於偵查及原審均證稱，有收取上開帳戶、幫被告
    辦理貸款等情，雖與被告所供稱之細節互有出入，惟亦難據
    此即認吳昆達與被告於竊嫌竊盜前，均已知悉竊嫌竊取超捷
    公司支票需帳戶存入支票之情。
  (四)查本件並無證據足認被告係於竊盜集團竊取超捷公司支票前
    即與竊盜集團有幫助竊盜之犯意聯絡，業如前述。按竊盜罪
    既遂與未遂之區別，應以所竊之物已否移入自己權力支配之
    下為標準，若已將他人財物移歸自己所持，即應成立竊盜既
    遂罪，最高法院17年上字第509號判例可資參照。另按幫助
    犯無獨立性，以正犯已經犯罪為構成要件，如無他人犯罪行
    為之存在，幫助犯即無由成立。且刑法上所謂幫助犯者，係
    指於他人實施犯罪之前或犯罪之際，予以助力，使之易於實
    施或完成犯罪行為之謂，故以「事先幫助」及「事中幫助」
    為限，若於他人犯罪行為完成後，予以助力，即學說上所謂
    「事後幫助」，除法律別有處罰規定外，不成立幫助犯（最
    高法院18年上字第287號判例、71年度台上字第843號判決意
    旨參照）。又贓物罪之成立，以關於他人犯罪所得之物為限
    ，若係自己犯罪所得之物，即不另成立贓物罪。如竊嫌竊取
    超捷公司支票後，始自吳昆達處取得被告上開帳戶，則於竊
    盜犯罪既遂之後，自無成立幫助竊盜罪之理。且吳昆達亦因
    無法證明有幫助竊盜之故意，經檢察官以97年度偵字第5210
    號為不起訴處分確定，此有該不起訴處分書、台灣高等法院
    被告前案紀錄表在卷可稽。再竊嫌竊取超捷公司支票之後，
    為實際取得支票上所載之金額而為之提示支票行為，屬事後
    處理犯罪所得之物，不另成立贓物罪，是被告提供帳戶之行
    為，亦無從成立贓物罪之幫助犯，附此敘明。
四、檢察官上訴略以：被告上開提供自己帳戶供收受贓款之行為
    ，觸犯何種罪名？被告辯稱為申辦貸款而交付上開帳戶存摺
    、提款卡及密碼，並無證據可佐，且與常情不符。況依證人
    吳昆達之證述，被告明知交付上開帳戶之存摺、提款卡及密
    碼之目的，係提供他人收受來源不明之款項。又被告並未積
    極向證人吳昆達查證銀行核貸情形，被告囑託證人吳昆達辦
    理貸款未果，實無理由任令證人吳昆達續持有前開物品之理
    ，被告從未索回上開帳戶之存摺、提款卡及密碼，益徵其所
    辯貸款情節為假，實係提供他人使用。當前詐欺集團橫行，
    政府廣為宣導，被告應明知自己之帳戶所供他人使用，即有
    可能為詐欺集團利用。被告將前述銀行帳戶之存摺、提款卡
    及密碼交付他人使用，存提支票款項，主觀上係出於幫助他
    人詐欺之未必故意，而本件被告提供帳戶予不詳之人使用，
    該人係用以竊盜後收受贓款，依照所知重於所犯，從其所犯
    之法理，被告涉犯幫助竊盜罪嫌云云。惟查：
  (一)按行為之處罰，以行為時法律有明文規定者為限，刑法第1
    條前段定有明文，此乃罪刑法定之原則，是被告是否成立犯
    罪，自以其行為是否合乎檢察官起訴罪名之構成要件為斷。
    次按檢察官對於起訴之犯罪事實，仍應負提出證據及說服之
    實質舉證責任，倘其所提出之證據，不足為被告有罪之積極
    證明，或其指出證明之方法，無從說服法院以形成被告有罪
    之心證，基於無罪推定之原則，自應為被告無罪判決之諭知
    ，有最高法院92年度臺上字第128號判例可參。
  (二)依前所述，檢察官所舉證據僅足證明，被告有提供帳戶予證
    人吳昆達，將超捷公司遭不詳之人竊取之該公司所持有之4
    張支票之票款存入該帳戶，並經人提領一空之客觀事實，縱
    認被告所辯難以採信，惟依檢察官所舉證據，尚不足認被告
    於竊盜集團竊取超捷公司支票前即與竊盜集團有幫助竊盜之
    犯意聯絡，且竊盜犯行既已完成，自無事後幫助犯存在之可
    能，亦如前述。再按被害人陷於錯誤而交付財物，係詐欺罪
    構成要件之一，被害人未將金錢匯入詐欺集團所提供之帳戶
    ，詐欺行為尚未完成，而行為人只須將財物置於自己實力支
    配之下，竊盜行為即已既遂，二者之情況顯有不同，是本件
    被告前開行為與提供帳戶供詐欺集團收受被害人財物之行為
    之法律評價亦有不同。本件不詳姓名人係竊得上開4張支票
    ，將支票置於自已實力支配之下，始將支票存入被告之帳戶
    ，是被告提供帳戶與不詳姓名人之竊盜行為無涉，復無證據
    足認被告與竊取超捷公司支票之人於事前有幫助竊盜之犯意
    聯絡，自難僅以被告有提供帳戶之客觀事實，即認被告應予
    論罪。
五、綜上，原審以本件證據未能證明被告有幫助竊盜之故意，亦
    未能證明其有事前或事中幫助竊盜之行為。此外，亦查無其
    他積極證據足以證明檢察官所指之犯罪事實，揆諸上開法條
    及判例意旨，不能證明被告犯罪，而為被告無罪之諭知。檢
    察官上訴仍執陳詞，認被告提供帳戶供不詳姓名人存放贓款
    即應論罪，指摘原判決認事用法有誤云云，為無理由，應予
    駁回。
六、被告經合法傳喚無正當理由不到庭，爰不待其陳述，逕為判
    決。
據上論斷，應依刑事訴訟法第368條、第371條，判決如主文。
本案經檢察官劉靜婉到庭執行職務。
中    華    民    國    98    年    2     月    3     日
                  刑事第十六庭審判長法  官  溫耀源
                                    法  官  許增男
                                    法  官  王敏慧
以上正本證明與原本無異。
不得上訴。
                                    書記官  丁淑蘭
中    華    民    國    98    年    2     月    3     日


司法院資訊處製作；財團法人民間司法改革基金會備份。
